最高法院刑事判決　　　　　　　　　　　　　　　九十三年度台上字第五一六五號
　　上　訴　人　甲○○
右上訴人因偽造文書案件，不服台灣高等法院台中分院中華民國九十三年四月五日第
二審更審判決（九十三年度重上更(一)字第一九號，起訴案號：台灣台中地方法院檢察
署八十七年度偵字第一九四０二、二０七一一號），提起上訴，本院判決如左：
    主  文
原判決撤銷，發回台灣高等法院台中分院。
    理  由
本件原判決認定上訴人甲○○係台中縣大里市○○路五五四號「唐老鴨電視遊樂器專
賣店」之負責人。明知如原判決附件編號一、二所「 PLAYSTATION」、「PS設計圖」
商標，經日商新力電腦娛樂股份有限公司（下稱新力公司）向我國經濟部智慧財產局
取得商標專用權，該附件編號三所示「SEGA」商標，經日商西雅企業股份有限公司（
下稱西雅公司）向該局取得商標專用權。並知悉綽號「阿吉」之不詳姓名男子所兜售
之仿冒遊戲光碟片，非屬新力、西雅公司所生產或授權生產，而將相同於前開註冊商
標之圖樣使用於仿冒之光碟軟體，且於該等仿冒光碟軟體內虛偽記載「 LICENSED BY
SONY COMPUTER ENTERTAINMENT INC. 」（由新力公司授權），及「 PRODUCED BY OR
UNDER　LICENSE　FROM　SEGA　ENTERPRISES,LTD.」（由西雅公司製造或授權）等足
以表示該遊戲軟體係經新力、西雅公司生產或授權生產之文字。竟基於概括之犯意，
自民國八十七年六月底某日起，在前揭店內，以每片新台幣（下同）五十元之價格，
向綽號「阿吉」者購入該等仿冒遊戲光碟片約一千二百片後，連續以每片約八十元之
價格，出售予不特定之人牟利而行使之，足以生損害於新力公司、西雅公司。嗣於同
年七月二十二日為警查獲，扣得其所有販售剩餘之仿冒遊戲光碟片一千零三十八片等
情。因而將第一審諭知上訴人無罪之判決撤銷，依想像競合犯關係，從一重改判論處
上訴人連續行使偽造私文書，足以生損害於他人罪刑，固非無見。
惟查：(一)行為後法律有變更，應依刑法第二條第一項從新從輕原則予以比較適用者，
係指被告行為後至裁判時，無論依行為時法或裁判時法，均構成犯罪而應科以刑罰者
而言。倘被告之行為，在行為時法律雖有處罰明文，但依裁判時之法律，因犯罪構成
要件變更，已無刑罰之規定時，則屬犯罪後之法律已廢止其刑罰之範圍，即無刑法第
二條第一項之適用，應依刑事訴訟法第三百零二條第四款諭知免訴之判決。原判決既
認：上訴人行為後，公平交易法第三十五條罰則規定已於八十八年二月三日修正公布
，於同月五日生效，依修正後規定，違反該法第二十條第一項規定者，須經中央主管
機關限期命其停止、改正其行為或採取必要更正措施，而逾期未停止、改正其行為或
未採取必要更正措施，或停止後再為相同或類似違反行為者，始應科以刑罰，而上訴
人雖違反該法第二十條第一項第一款之規定，惟迄未經中央主管機關限期命其停止、
改正其行為或採取必要之更正措施等情。則就上訴人被訴違反公平交易法第三十五條
之罪部分，自應論斷：「因法律已廢止其刑罰，原應為『免訴』之諭知，惟公訴人認
該部分與有罪部分有裁判上一罪關係，故無庸另為『免訴』之諭知」，始為適法。乃
原判決論斷稱：「上訴人被訴違反公平交易法部分，依刑法第二條第一項規定，應適
用裁判時法而認『不構成犯罪』，惟該部分與上訴人有罪部分經公訴人認有裁判上一
罪關係，故不另為『無罪』之諭知」云云，其論斷不無違誤。(二)檢察官起訴書（第二
頁第十六行至第三頁第一行）亦指訴，上訴人所買進之系爭仿冒光碟片，其上均有仿
冒西雅公司、新力公司之名稱、商標及條碼，以虛偽表示為該等公司之真品，致與真
品相混淆，而行使該偽造之文書等情。原判決就起訴書所指上訴人該部分情節，究否
與事實相符？是否成立犯罪？並未詳細審究並論述明白，要屬調查未盡及理由不備。
(三)事實審法院如未於審判期日，就被告否認犯罪有利之辯解事項與證據，予以調查，
亦不於判決理由內加以論列，率行判決，則屬於法有違。上訴人於原審否認有行使偽
造私文書犯行，辯稱：相類似之扣案光碟片，於原審法院另案九十三年度重上更(一)字
第二八九號案勘驗時發現，「用空機加上『加速卡』，單純執行『加速卡』同樣出現
『SEGA』之圖樣及授權文字」；及「用『金手指』光碟片於SONY改裝主機執行時，會
出現「PS」商標及授權文字」。該「加速卡」及「金手指」光碟片作用為擴充主機記
憶體容量，使執行速度加快，係廠商因應日本產品之特有週邊合法裝置，既然主機在
未置入扣案光碟片之狀況下執行後，皆會出現告訴人之商標及授權文字，足見系爭商
標及授權文字並非儲存於扣案之光碟片等情（見原審更(一)卷第一三六、一三七頁）。
而原審就上訴人斯項否認犯罪有利之辯解事項與證據，未詳予調查，亦不於判決理由
內加以論列，即逕行判決，尚難認適法。(四)告訴人新力公司、西雅公司於第一審曾陳
稱：上訴人之行為亦侵害伊等公司之著作權云云（見附於第一審卷第一一六頁至第一
二二頁之陳報狀記載）。究竟上訴人之行為是否併違反行為時之著作權法第九十四條
、第九十三條第三款、第八十七條第二款之規定，而為起訴效力所及，原審未併予查
明論述，亦有疏略。以上或為上訴意旨所指摘，或為本院得依職權調查之事項，應認
原判決有撤銷發回更審之原因。
據上論結，應依刑事訴訟法第三百九十七條、第四百零一條，判決如主文。
中　　　華　　　民　　　國　　九十三　　年　　　十　　　月　　　七　　　日
                              最高法院刑事第六庭
                                  審判長法官  吳　雄　銘
                                        法官  池　啟　明
                                        法官  石　木　欽
                                        法官  郭　毓　洲
                                        法官  吳　三　龍
      右正本證明與原本無異
                                              書  記  官
中　　　華　　　民　　　國　　九十三　　年　　　十　　　月　　 十三 　　日
                                                                        Ｅ
